臺灣高等法院民事判決
108年度上字第803號
上  訴  人  范兆良  
訴訟代理人  黃英傑律師
            林道啟律師   
被  上訴人  曾盛旗  

訴訟代理人  郭鎮周律師                    
上列當事人間請求確認派下權存在事件，上訴人對於中華民國10
8年3月29日臺灣桃園地方法院107年度訴字第3000號第一審判決
提起上訴，本院於109年8月11日言詞辯論終結，判決如下：
    主      文
上訴駁回。
第二審訴訟費用由上訴人負擔。
    事實及理由
一、本件上訴人主張：祭祀公業德山嘗為伊祖先范壬興1人設立
    ，享祀人范天運（下稱系爭公業），現有不動產祀產如附表
    所示編號1-13筆土地（下稱系爭土地），伊為范壬興之子孫
    為系爭公業之派下，於民國105年7月間向新竹縣關西鎮公所
    (下稱關西鎮公所)申請系爭公業派下全員證明，遭被上訴人
    否認有范壬興單獨提供財產設立之系爭公業存在，致伊之申
    請案遭關西鎮公所駁回，伊對系爭公業是否有派下權之私法
    上地位陷於不安狀態，有提起確認訴訟之法律上利益，爰依
    民事訴訟法第247條第1項規定提起本件訴訟。並於原審聲明
    ：確認上訴人對系爭公業之派下權存在【原審判決上訴人敗
    訴，上訴人聲明不服提起上訴】並於本院上訴聲明：1、原
    判決廢棄。2.確認上訴人對系爭公業之派下權存在。
二、被上訴人則以：系爭土地登記之所有權人為「祭祀公業德山
    嘗」，然非上訴人所主張由范壬興單獨提供財產設立之系爭
    公業，乃係包含上訴人祖先范壬興及伊祖先等30個家族共同
    集資，出資人為先祖或祭拜先祖之人設立類似神明會、但以
    「祭祀公業德山嘗」名義運作之組織(下稱系爭組織)所有，
    並由系爭組織就系爭土地為管理、使用收益及繳納稅款，上
    訴人亦屬系爭組織成員。上訴人前申請系爭公業派下全員證
    明，遭關西鎮公所依職權判斷後予以駁回，與伊無涉，上訴
    人對伊提起本件確認訴訟，無法律上利益。伊並否認有上訴
    人主張之系爭公業存在，其自無從請求確認對系爭公業有派
    下權等語，資為抗辯。並於本院答辯聲明：上訴駁回。
三、按確認法律關係成立或不成立之訴，非原告有即受確認判決
    之法律上利益者，不得提起之，民事訴訟法第247條第1項定
    有明文。所謂即受確認判決之法律上利益，係指因法律關係
    之存否不明確，致原告在私法上之地位有受侵害之危險，而
    此項危險得以對於被告之確認判決除去之者而言（最高法院
    42年台上字第1031號民事判例參照）。查上訴人主張系爭公
    業為其祖先范壬興一人設立，范壬興子孫均為系爭公業派下
    (見本院卷二第372頁、卷一第167-169頁)，其於105年7月向
    關西鎮公所申請系爭公業派下全員證明，有關西鎮公所105
    年11月24日函可參(見原審卷第116-117頁)，被上訴人則否
    認有范壬興單獨設立之系爭公業存在，抗辯系爭土地實為包
    括范壬興在內之30個家族組成之系爭組織所有(見本院卷二
    第372頁、卷一第301頁)，被上訴人並以其經系爭組織會員
    決議選任為申報代表人，於105年8月向關西鎮所公所申請協
    助立案。經關西鎮公所以上訴人所主張范壬興一人購買土地
    設立系爭公業1節，與被上訴人申請所附資料不符為由，否
    准申請或告知應依其他程序辦理等情，有關西鎮公所105年8
    月29日函、同年11月24日函、同年8月24日申請書及101年9
    月9日德山嘗會員會議紀錄可查(見原審卷第154-157、161、
    116-117頁)，則上訴人得否以其為系爭公業派下身分就系爭
    土地行使權利，及就系爭土地之潛在的應有部分(最高法院8
    4年度台上字第238號民事判決、同院87年度台上字第688號
    民事判決參照)比例之法律上地位，因被上訴人否認系爭公
    業存在有受侵害之危險，並得以確認判決除去，自有訴請確
    認除去危險之法律上利益，被上訴人辯稱關西鎮公所否准上
    訴人系爭公業申請與伊無涉，上訴人提起本件訴訟無法律上
    利益，自無可採。
四、上訴人主張系爭土地登記為「祭祀公業德山嘗」所有、「管
    理人為范福桂」，上訴人為范壬興之子孫，上訴人之父親業
    已過世等情，為兩造所不爭（見本院卷二第401-402、404、
    405-406、409頁），並有土地登記第二類謄本、土地台帳、
    土地登記簿及繼承系統表、戶籍資料謄本可參（見原審卷第
    8-87頁、本院卷一第167-187頁），堪信為真實。
五、上訴人請求確認其對系爭公業有派下權，被上訴人則否認有
    系爭公業存在。經查：
（一）按祭祀公業者，係以祭祀祖先為目的而設立之獨立財產，
      故其設立，自須有享祀人、設立人(或派下)及獨立財產存
      在。民事訴訟如係由原告主張權利者，應先由原告負舉證
      之責，若原告先不能舉證，以證實自己主張之事實為真實
      ，則被告就其抗辯事實即令不能舉證，或其所舉證據尚有
      疵累，亦應駁回原告之請求(最高法院82年度台上字第172
      3號民事判決參照)。又依台灣習慣，台灣祭祀公業通常係
      由子孫鬮分家產時，抽出一部分而設立，或由已分別異居
      之子孫提供財產共同設立，此為常態，被上訴人主張系爭
      祭祀公業係伊祖先單獨提供設立則為變態，依舉證責任分
      配之原則，應由被上訴人就該土地係黃四正提供設立之事
      實負舉證之責(最高法院70年台上字第3553號民事判決參
      照)。
（二）查：
 　1、上訴人主張系爭公業由范壬興獨資提供系爭土地，於日據
      明治時代即已設立，范壬興死亡後由三男范福桂於明治45
      年（民國元年）7月9日接任管理人，迄其大正10年10月死
      亡後未再改選等情，雖提出「祭祀公業德山嘗設立序」彩
      色影本，其上記載「…先父天運公定居於老社寮庄…吾撥出
      咸菜硼土地兩坵共九分五厘四毛正設立祭祀公業，命名為
      德山嘗昭示後人，毋忘祖德如山之意…立字人范壬興…明治
      參拾年歲次丁酉正月拾伍日」（見本院卷一第203頁、原
      審卷第96頁）為證，惟當事人提出之私文書，必先證其真
      正，始有形式之證據力。如以該文書內容為證明方法者，
      如他造否認該提出之私文書繕本或影本，尤應提出原本，
      在舉證人提出原本前，不認該繕本或影本有何形式之證據
      力（最高法院93年度台上字第1210號民事判決、同院77年
      度台上字第1606號民事判決參照），被上訴人已否認上開
      設立序形式真正，上訴人就此不能提出原本（見本院卷二
      第241、293頁）以證明其為真正，已難認該設立序確為范
      壬興於明治30年間所立。
　 2、系爭土地登記之管理人范福桂，固為范壬興之子，並於大
      正10年（民國10年）年10月間死亡（見本院卷一第171頁
      、卷二第223-225頁之戶籍謄本），然以臺灣祭祀公業在
      習慣上固以選任派下擔任管理人為原則（最高法院87年度
      台上字第2343號民事判決參照），亦僅能推認范福桂為「
      祭祀公業德山嘗」之派下；再依上訴人提出之供奉神龕照
      片(見本院卷二第155-165頁)，僅能認有該「祭祀公業德
      山嘗」之祭拜情形；上訴人自行製作之祭祀公業德山嘗沿
      革(見本院卷二第167-168頁)，僅為其個人意見，均不能
      推認系爭公業係范壬興單獨提供系爭土地設立。上訴人再
      主張系爭土地登記為「祭祀公業德山嘗」所有，且「德山
      嘗」為「宗族嘗會」之名稱（見原審卷第315頁），與系
      爭組織之性質為神明會不同，故系爭公業確由范壬興單獨
      設定云云，惟上訴人主張范壬興單獨設立系爭公業1節，
      既為被上訴人所否認，自應就此事實負舉證責任，不能以
      被上訴人不能證明其抗辯之事實為真，或所舉證據尚有疵
      累，即准許上訴人之請求。
　 3、況查，被上訴人所屬之系爭組織，於80年起即使用「祭祀
      公業德山嘗」名稱召開會議及向主管機關申請發給徵收補
      償費、申報成立祭祀公業，此觀：⑴系爭組織成員曾紹興
      （即曾召興，見本院卷二第402、406、409頁）於80年4月
      5日由曾紹興擔任主席召開德山嘗祭祀公會代表人會議，
      討論成立「德山嘗祭祀公業」、道路補償費處理、祭拜及
      原始資料等問題，會中並列有記載收入(早穀、冬穀)及支
      出之清明祭祀預算表(見本院卷一第217-221頁之會議紀錄
      、會員名單、祭祀預算表)；⑵曾紹興再於同年10月25日就
      新竹縣政府徵收祭祀公業德山嘗所有土地補償費案，向新
      竹縣政府陳情，並經該府80年11月2日八十府地權字第940
      07號函回復，依內政部訂頒「祭祀公業土地清理要點」辦
      理(見本院卷一第223-226頁之新竹縣政府80年11月2日函
      、申請書)；⑶曾紹興又於81年3月24日以「祭祀公業德山
      嘗」臨時管理人名義向新竹縣政府陳情，因祭祀公業德山
      嘗原管理人死亡，其所有土地被徵收，擬推派下員數人以
      公同共有人名義聲請補償費(見本院卷一第227-230頁之新
      竹縣政府81年3月28日函、81年3月陳情書)；⑷訴外人即系
      爭組織成員鄭俊胤於101年6月間召開「祭祀公業德山嘗」
      臨時會員會議，會中決議申報成立祭祀公業法人(見本院
      卷一第253頁之會議紀錄)，再於同年9月9日召開「祭祀公
      業德山嘗」會員會議，決議因以祭祀公業名義申報困難無
      法進行，改以神明會名義申報(見本院卷一第256頁之會議
      紀錄)等情即明，可見系爭組織於80年間即為成立祭祀公
      業法人之決議，並以「祭祀公業德山嘗」名稱為各該決議
      及對外提出申請、陳情，反觀上訴人自陳系爭公業於105
      年間始開始申請派下全員證明(見本院卷二第373頁)等語
      ，倘系爭公業確由范壬興於民國前即單獨提供系爭土地設
      立，為何於系爭土地登記之管理人范福桂於10年10月死亡
      後，即任由他人申請領取徵收補償費及以其名稱申請設立
      祭祀公業，實與常情有違。
 　4、再查：
   (1)登記為祭祀公業德山嘗所有附表編號3至13地號土地，自2
      8年1月起以曾阿鑑名義先後出租訴外人彭范立春、彭玉超
      、彭玉坪、彭范燎、彭喜祥、彭喜垣等人，曾阿鑑為系爭
      組織之先祖曾清海之子，嗣關西鎮公所於84年4月間，通
      知出租人、承租人均未異議後，由新竹縣政府依台灣省耕
      地租約登記辦法第4條第3項規定，逕行變更以「祭祀公業
      德山嘗」名義出租，有關西鎮公所109年3月27日函檢送之
      375減租申請登記冊、訂約日期38年6月之375租約申請登
      記名冊、收件日期38年6月20日耕地租約登記申請書、74
      年4月10日、82年9月2日及92年4月30日私有耕地租約附表
      、95年10月18日私有耕地租約，及新竹縣政府109年6月5
      日函後附84年4月21日簡復表、關西鎮公所84年4月12日函
      、租約明細、系爭組織101年9月9日開會簽到簿、戶籍謄
      本可參 (見本院卷二第107-121、263-271、243頁、原審
      卷第157頁)可參，上訴人復自陳系爭土地現仍以祭祀公業
      德山嘗名義出租佃農使用(見本院卷二第373頁)，可見自2
      8年起，附表編號3至13地號土地已由非系爭公業成員、而
      係系爭組織成員之曾阿鑑出租占有使用收益，嗣84年間，
      關西鎮公所通知曾阿鑑及承租人無異議後，逕行改以「祭
      祀公業德山嘗」名稱擔任出租人，尚不能僅以35年6月12
      日關西段98-1地號土地關係人繳驗憑證申請書(見本院卷
      二第179頁)，所載之「現在租賃價」及「現在承租人」欄
      為空白，推認關西段98-1地號土地未出租；又「祭祀公業
      德山嘗」100年至108年地價稅繳款書，其納稅義務人列「
      祭祀公業德山嘗曾紹興」，新竹縣政府稅務局並向曾紹興
      送達，經其本人或同居人(孫、叔、弟)簽收，有新竹縣政
      府稅務局109年3月26日函及後附稅單、郵件送達回執可參
      (見本院卷二第81-122頁)，嗣祭祀公業德山嘗未繳納地價
      稅（100至108年），法務部行政執行署新竹分署(下稱行
      政執行署)亦依移送機關移送書所載義務人「祭祀公業德
      山嘗曾紹興」，寄發傳繳通知書，俾利義務人瞭解積欠稅
      款並應繳納，有行政執行署109年4月7日函及後附附件可
      查（見本院卷二第169-171頁）。
   (2)證人戴玉春在本院證稱：伊自幼與父母、祖父一起至關西
       老社寮公墓祭拜伊祖先戴阿三，因當時原住民出草，伊
      等祖先就將遇害先人骨骸合葬，每年清明就到萬善祠祭拜
      ，祭拜時曾紹興會拿紅色名單唱名，祭拜後依曾紹興拿泛
      黃簿子唱名拿祭品、豬肉及用餐，曾紹興每年會拿稅單給
      伊等看，說明該年開支收入，祭祀費用及土地稅，係以出
      資買地出租佃農耕作之租金支應，多餘尚會分數百元當車
      馬費。伊等祭拜團體名稱為德山嘗，依伊等祖先口耳相傳
      ，伊推測德山嘗應該設立150幾年(見本院卷二第14-18頁
      、卷一第189-193頁)；證人謝雲來在本院證稱：伊於41年
      間念初中2年級時，春假時跟隨伊祖父祭拜伊祖父之祖父
      謝毓發之下一代姑婆，因為被砍頭不能在家裡拜，當時佃
      農租金是伊祖父收取，伊認識佃農范立春，迄80年間有與
      伊父親參加拜拜，伊見過卷附之簿序，祭祀後會依該簿序
      分30份豬肉，伊參與祭拜團體名稱為德山嘗，在同治9年
      設立，謝毓發有參與設立，伊隨祖父祭拜時是在墓地，底
      下有田比較潮濕，後來才移到公墓，伊為系爭組織會員名
      冊記載之「謝雲乾」，因伊後來有改名(見本院卷二第19-
      22頁、卷一第219、189-193頁)。
   (3)證人陳中和復在本院證稱：伊之祖先為伊之姑婆即祭祀紅
      布條上記載之陳巧五，在未婚前即遭出草割頭，不能祭祀
      在祖先牌位，只能在萬善祠，伊在清明節時會至關西老社
      寮公墓祭祀，伊曾祖父有參加祭祀，分一些豬肉、包子回
      來，後來先後由伊叔公、伊父親及伊參加祭祀，主持人說
      有30位祖先在那裏，祖先並非同一家人，係因被山地人出
      草沒有頭，伊聽父親說，因為要祭祀有成立一個會，每年
      祭祀會提到收入，如83年時有講到收入、82年提到找補，
      伊父親說以前人有花錢買地放佃農收租，伊之前只知每年
      清明祭祀拜拜，後來看到會員名冊知悉團體名稱為德山嘗
      ，伊父親陳深波有列入系爭組織會員名冊(81年)中，伊亦
      有參加101年間之德山嘗會議，見過曾紹興拿的簿序，是
      用毛筆書寫(見本院卷二第8-13頁、卷一第231-234、255
      頁)等語；被上訴人在本人訊問程序中陳稱：系爭土地是
      在鎮公所後面並非在老社寮，老社寮是祭拜地點，土地是
      買在北平路那邊的土地，系爭組織在每年清明9至11時，
      在關西東光里41號都有祭祀分豬肉，不同姓氏祭拜分豬肉
      都有唱名(見本院卷二第24-26頁)等語。
   (4)核上開證言，與系爭組織會員名冊中確有戴玉春之祖先戴
      阿三、謝雲來即謝雲乾祖先謝毓發、陳中和之父親陳深波
      (見本院卷一第233、234、257頁)，及卷附祭拜照片有紅
      布上記載陳巧五等30位人名 (見本院卷一第313-315、287
      -291頁)，及系爭組織成員自28年起即有將祭祀公業德山
      嘗土地出租收取租金，並於84年間更正以祭祀公業德山嘗
      名義出租等情相符，堪信其等證言為真實。由此可知，系
      爭組織成員因其祖先遭原住民出草割頭，依客家習俗，不
      能奉祀在祖先牌位，於41年之前，即每年清明節至萬善祠
      (老社寮公墓)祭拜，並以系爭土地租金支付祭祀費用及土
      地稅金，則倘系爭土地確為范壬興獨資提供作為系爭公業
      財產，系爭土地僅為系爭公業之祀產，為何系爭公業任由
      他人自28年起出租系爭土地使用收益，並將取得之租金供
      作祭祀他人祖先費用，再由他人繳納土地稅款，卻未見上
      訴人等系爭公業派下提出異議。
   5、末查，系爭組織所列之30名先祖包括范壬興，而上訴人主
      張之系爭公業派下范玉良，於101年6月、9月間均有出席
      名稱為「祭祀公業德山嘗」之系爭組織會員會議，於該次
      會議中決議申報成立祭祀公業法人，有祭祀公業德山嘗臨
      時會員會議記錄、會員會議記錄、開會簽到簿、系爭公業
      繼承系統表可參（見本院卷一第169、253-260頁），上訴
      人對此亦不爭執(見本院卷二第373頁)，倘祭祀公業德山 
       嘗僅由范壬興單獨設立，其派下子孫范玉良為何參加范
      壬興權利占總財產比例僅1/30之系爭組織，並為成立「祭
      祀公業德山嘗」之決議，實與事理不符。綜上，上訴人不
      能證明范壬興有獨資提供系爭土地設立之系爭公業存在，
      則其請求確認其對范壬興單獨設立之系爭公業即「祭祀公
      業德山嘗」派下權存在，即無可採。
六、綜上所述，上訴人請求確認其對系爭公業即祭祀公業德山嘗
    之派下權存在，為無理由，不應准許。原審所為上訴人敗訴
    之判決，所持理由雖與本院不同，惟結論尚無二致，仍應予
    維持。上訴意旨指摘原判決不當，求予廢棄改判，為無理由
    ，應予駁回。 
七、本件事證已臻明確，兩造其餘之攻擊或防禦方法及所用之證
    據，經本院斟酌後，認為均不足以影響本判決之結果，爰不
    逐一論列。
八、據上論結，本件上訴為無理由，依民事訴訟法第449條第2 
    項、第78條，判決如主文。
中　　華　　民　　國　　109 　年　　8 　　月　　25　　日
                  民事第六庭
                      審判長法  官  陶亞琴   
                            法  官  廖慧如
                            法  官  黃書苑
正本係照原本作成。
如不服本判決，應於收受送達後20日內向本院提出上訴書狀，其
未表明上訴理由者，應於提出上訴後20日內向本院補提理由書狀
（均須按他造當事人之人數附繕本）上訴時應提出委任律師或具
有律師資格之人之委任狀；委任有律師資格者，另應附具律師資
格證書及釋明委任人與受任人有民事訴訟法第466條之1第1項但
書或第2項（詳附註）所定關係之釋明文書影本。如委任律師提
起上訴者，應一併繳納上訴審裁判費。
中　　華　　民　　國　　109 　年　　8 　　月　　25　　日

  　　　　　　　　　　　　　書記官  陳盈璇
附註：
民事訴訟法第466條之1（第1項、第2項）：
對於第二審判決上訴，上訴人應委任律師為訴訟代理人。但上訴
人或其法定代理人具有律師資格者，不在此限。
上訴人之配偶、三親等內之血親、二親等內之姻親，或上訴人為
法人、中央或地方機關時，其所屬專任人員具有律師資格並經法
院認為適當者，亦得為第三審訴訟代理人。